ACORDAO-COMPLETO-2529730

ACÓRDÃO 1707/2022 ATA 8/2022 - PRIMEIRA CÂMARA

VISTOS, relatados e discutidos estes autos de tomada de contas especial instaurada pela Coordenação de Aperfeiçoamento de Pessoal de Nível Superior - Capes em desfavor de Simone Rodrigues Oliveira, bolsista de doutorado no período de 09/2000 a 09/2003, em razão do descumprimento do Termo de Compromisso - Bolsa no Exterior BEX1372/99-8, por não haver retornado ao país após a sua conclusão;
ACORDAM os Ministros do Tribunal de Contas da União, reunidos em Sessão da 1ª Câmara, antes as razões expostas pelo Relator, em:
9.1. julgar irregulares as contas da Sra. Simone Rodrigues Oliveira (XXX.041.276-XX) , com fundamento nos arts. 1º, inciso I, 16, inciso III, alínea "b" e "c", da Lei 8.443/1992 c/c os arts. 1º, inciso I, 209, incisos II e III, do Regimento Interno do TCU;
9.2. condenar a responsável identificada no subitem anterior, com fundamento no art. 19, caput, da Lei 8.443/1992, c/c o art. 210 do Regimento Interno do TCU, ao pagamento da quantia a seguir especificada, com a fixação do prazo de 15 (quinze) dias, a contar da notificação, para comprovar, perante o Tribunal (art. 23, inciso III, alínea "a" da Lei 8.443/1992, c/c o art. 214, inciso III, alínea "a", do Regimento Interno) , o recolhimento da dívida aos cofres da Coordenação de Aperfeiçoamento de Pessoal de Nível Superior - Capes, atualizada monetariamente e acrescida dos juros de mora, calculados a partir da data discriminada até a data do recolhimento, na forma prevista na legislação em vigor, abatendo-se, na oportunidade, os valores já ressarcidos:
	Data de ocorrência
	Valor histórico (R$) 

	12/9/2003
	183.917,60

9.3. autorizar, desde logo, com fulcro no art. 28, inciso II, da Lei 8.443/1992, a cobrança judicial da dívida, caso não atendida a notificação;
9.4. autorizar, desde logo, caso solicitado e o processo não tenha sido remetido para cobrança judicial, o pagamento das dívidas em até 36 (trinta e seis) parcelas mensais e consecutivas, nos termos do art. 26 da Lei 8.443/1992, c/c o art. 217 do Regimento Interno/TCU, fixando-se o vencimento da primeira parcela em 15 (quinze) dias, a contar do recebimento da notificação, e o das demais a cada mês, devendo incidir sobre cada valor mensal os correspondentes acréscimos legais, na forma prevista na legislação em vigor, sem prejuízo de alertar o responsável de que a falta de comprovação do recolhimento de qualquer parcela implicará o vencimento antecipado do saldo devedor;
9.5. alertar a responsável de que a falta de comprovação do recolhimento de qualquer parcela importará o vencimento antecipado do saldo devedor, nos termos do art. 217, § 2º, do RITCU; e
9.6. remeter cópia desta deliberação à responsável e à Coordenação de Aperfeiçoamento de Pessoal de Nível Superior - Capes.

Tomada de Contas Especial instaurada pela Coordenação de Aperfeiçoamento de Pessoal de Nível Superior  Capes em desfavor de bolsista de doutorado em razão do descumprimento do Termo de Compromisso/Bolsa de Estudos no Exterior, por não haver retornado ao país após a sua conclusão.

Primeira Câmara

Coordenação de Aperfeiçoamento de Pessoal de Nível Superior.

3. Interessados/Responsáveis:
3.1. Responsável: Simone Rodrigues Oliveira (XXX.041.276-XX).

13.1. Ministros presentes: Walton Alencar Rodrigues (Presidente), Benjamin Zymler, Vital do Rêgo (Relator) e Jorge Oliveira.
13.2. Ministros-Substitutos presentes: Augusto Sherman Cavalcanti e Weder de Oliveira.

VITAL DO RÊGO

Tratam os presentes autos de tomada de contas especial instaurada pela Coordenação de Aperfeiçoamento de Pessoal de Nível Superior-Capes em desfavor de Simone Rodrigues Oliveira, em razão da não comprovação da regular aplicação dos recursos repassados pela União por meio do Termo de concessão e aceitação de bolsa no país/exterior BEX-1372/99-8.
2.	Adoto como parte do relatório a instrução elaborada pela Secretaria de Controle Externo de Tomada de Contas Especial (peça 98) , a seguir transcrita com os ajustes de forma pertinentes, a qual contou com a anuência de seus dirigentes (peças 99 e 100) :
Cuidam os autos de tomada de contas especial instaurada por Coordenação de Aperfeiçoamento de Pessoal de Nível Superior-Capes, em desfavor de Simone Rodrigues Oliveira (CPF: XXX.041.276-XX) , em razão de não comprovação da regular aplicação dos recursos repassados pela União realizadas por meio do Termo de concessão e aceitação de bolsa no país/exterior BEX-1372/99-8 (peça 6) firmado entre a Coordenação de Aperfeiçoamento de Pessoal de Nível Superior-Capes e SIMONE RODRIGUES OLIVEIRA, e que tinha por objeto o instrumento descrito como "Afastamento do país para realizar curso de Doutorado junto à University of Minnesota, nos Estados Unidos, com bolsa da CAPES".
HISTÓRICO
Em 18/9/2018, com fundamento na IN/TCU 71/2012, alterada pela IN/TCU 76/2016 e DN/TCU 155/2016, o dirigente da instituição Coordenação de Aperfeiçoamento de Pessoal de Nível Superior-Capes autorizou a instauração da tomada de contas especial (peça 74) . O processo foi registrado no sistema e-TCE com o número 3575/2019.
O Termo de concessão e aceitação de bolsa no país/exterior BEX-1372/99-8 foi firmado no valor de R$ 167.197,82, sendo R$ 167.197,82 à conta do concedente e R$ 0,00 referentes à contrapartida do convenente. Teve vigência de 1/9/2000 a 31/10/2003, com prazo para apresentação da prestação de contas em 10/12/2003. Os repasses efetivos da União totalizaram R$ 167.197,82 (peça 68) .
A prestação de contas e complementações enviadas foram analisadas por meio dos documentos constantes nas peças 20, 22 e 24.
O fundamento para a instauração da Tomada de Contas Especial, conforme consignado na matriz de responsabilização elaborada pelo tomador de contas, foi a constatação da seguinte irregularidade: 
Não retornar ao Brasil após a conclusão do curso no exterior financiado com recursos federais repassados pela Capes, objeto do termo de concessão e aceitação de bolsa no país/exterior.
A responsável arrolada na fase interna foi devidamente comunicada e, diante da ausência de justificativas suficientes para elidir a irregularidade e da não devolução dos recursos, instaurou-se a tomada de contas especial.
No relatório (peça 80) , o tomador de contas concluiu que o prejuízo importaria no valor original de R$ 183.917,60, imputando-se a responsabilidade a Simone Rodrigues Oliveira, Professor Assistente I, no período de 1/11/1997 a 6/8/2004, na condição de beneficiário. 
Em 12/8/2020, a Controladoria-Geral da União emitiu o relatório de auditoria (peça 84) , em concordância com o relatório do tomador de contas. O certificado de auditoria e o parecer do dirigente do órgão de controle interno concluíram pela irregularidade das presentes contas (peças 85 e 86) .
Em 3/9/2020, o ministro responsável pela área atestou haver tomado conhecimento das conclusões contidas no relatório e certificado de auditoria, bem como do parecer conclusivo do dirigente do órgão de controle interno, manifestando-se pela irregularidade das contas, e determinou o encaminhamento do processo ao Tribunal de Contas da União (peça 87) .
Na instrução inicial (peça 91) , analisando-se os documentos nos autos, concluiu-se pela necessidade de realização de citação para a seguinte irregularidade: 
Irregularidade 1: não retornar ao Brasil após a conclusão do curso no exterior financiado com recursos federais repassados pela Capes, objeto do termo de concessão e aceitação de bolsa no país/exterior.
Evidências da irregularidade: documentos técnicos presentes nas peças 46, 47 e 48.
Normas infringidas: Art. 70, parágrafo único, da Constituição da República Federativa do Brasil, art. 8º c/c art. 16, inc. III, alíneas "b" e "c"; Decreto 93.872/1986 (artigos 66, 145 e 148) ; Termo de Compromisso, item 9.
	Débito relacionado à responsável Simone Rodrigues Oliveira (XXX.041.276-XX) :
	Data de ocorrência
	Valor histórico (R$) 

	12/9/2003
	183.917,60

Cofre credor: Coordenação de Aperfeiçoamento de Pessoal de Nível Superior.
Responsável: Simone Rodrigues Oliveira (XXX.041.276-XX) .
Conduta: não retornar ao Brasil após a conclusão do curso no exterior financiado com recursos federais, conforme exigido no Termo de Compromisso.
Nexo de causalidade: O não retorno ao Brasil após a conclusão do curso no exterior impediu a demonstração da boa e regular aplicação dos recursos recebidos à conta do instrumento em questão.
Culpabilidade: não há excludentes de ilicitude, de culpabilidade e de punibilidade; é razoável supor que a responsável tinha consciência da ilicitude de sua conduta; era exigível conduta diversa da praticada, qual seja, comprovar o retorno ao Brasil após a conclusão do curso no exterior. 
Encaminhamento: citação.
Em cumprimento ao pronunciamento da unidade (peça 93) , foi efetuada citação da responsável, nos moldes adiante:
 Simone Rodrigues Oliveira - promovida a citação da responsável, conforme delineado adiante:
	Comunicação: Ofício 61696/2021 - Seproc (peça 95) 
Data da Expedição: 12/11/2021
Data da Ciência: 17/11/2021 (peça 96) 
Nome Recebedor: Silesi Rodrigues de Oliveira (genitora da responsável) 
Observação: Ofício enviado para o endereço do responsável, conforme pesquisa na base de dados no sistema da Receita Federal, custodiada pelo TCU (peça 94) .
Fim do prazo para a defesa: 2/12/2021
	
Conforme Despacho de Conclusão das Comunicações Processuais (peça 97) , as providências inerentes às comunicações processuais foram concluídas. 
Transcorrido o prazo regimental, a responsável Simone Rodrigues Oliveira permaneceu silente, devendo ser considerada revel, nos termos do art. 12, § 3º, da Lei 8.443/1992.
ANÁLISE DOS PRESSUPOSTOS DE PROCEDIBILIDADE DA IN/TCU 71/2012
Avaliação de Viabilidade do Exercício do Contraditório e Ampla Defesa
Verifica-se que não houve o transcurso de mais de dez anos desde o fato gerador sem que tenha havido a notificação da responsável pela autoridade administrativa federal competente (art. 6º, inciso II, c/c art. 19 da IN/TCU 71/2012, modificada pela IN/TCU 76/2016) , uma vez que o fato gerador da irregularidade sancionada ocorreu em 12/9/2003, e a responsável foi notificada sobre a irregularidade pela autoridade administrativa competente conforme abaixo:
Simone Rodrigues Oliveira, por meio do ofício acostado à peça 40, recebido em 26/9/2003, conforme AR (peça 41) .
Valor de Constituição da TCE 	
Verifica-se, ainda, que o valor atualizado do débito apurado (sem juros) em 1/1/2017 é de R$ 401.676,04, portanto superior ao limite mínimo de R$ 100.000,00, na forma estabelecida conforme os arts. 6º, inciso I, e 19 da IN/TCU 71/2012, modificada pela IN/TCU 76/2016. 
OUTROS PROCESSOS/DÉBITOS NOS SISTEMAS DO TCU COM OS MESMOS RESPONSÁVEIS
Informa-se que não foi encontrado débito imputável à responsável em outros processos no Tribunal.
A tomada de contas especial está, assim, devidamente constituída e em condição de ser instruída.
EXAME TÉCNICO
Da validade das notificações:
Preliminarmente, cumpre tecer breves considerações sobre a forma como são realizadas as comunicações processuais no TCU. A esse respeito, destacam-se o art. 179, do Regimento Interno do TCU (Resolução 155, de 4/12/2002) e o art. 4º, inciso III, § 1º, da Resolução TCU 170, de 30 de junho de 2004, in verbis:
Art. 179. A citação, a audiência ou a notificação, bem como a comunicação de diligência, farse-ão:
I - mediante ciência da parte, efetivada por servidor designado, por meio eletrônico, fac-símile, telegrama ou qualquer outra forma, desde que fique confirmada inequivocamente a entrega da comunicação ao destinatário;
II - mediante carta registrada, com aviso de recebimento que comprove a entrega no endereço do destinatário;
III - por edital publicado no Diário Oficial da União, quando o seu destinatário não for localizado
 (...) 
Art. 3º As comunicações serão dirigidas ao responsável, ou ao interessado, ou ao dirigente de órgão ou entidade, ou ao representante legal ou ao procurador constituído nos autos, com poderes expressos no mandato para esse fim, por meio de:
I - correio eletrônico, fac-símile ou telegrama;
II - servidor designado;
III - carta registrada, com aviso de recebimento;
IV - edital publicado no Diário Oficial da União, quando o seu destinatário não for localizado, nas hipóteses em que seja necessário o exercício de defesa.
Art. 4º. Consideram-se entregues as comunicações:
I - efetivadas conforme disposto nos incisos I e II do artigo anterior, mediante confirmação da ciência do destinatário;
II - realizadas na forma prevista no inciso III do artigo anterior, com o retorno do aviso de recebimento, entregue comprovadamente no endereço do destinatário;
III - na data de publicação do edital no Diário Oficial da União, quando realizadas na forma prevista no inciso IV do artigo anterior.
§ 1º O endereço do destinatário deverá ser previamente confirmado mediante consulta aos sistemas disponíveis ao Tribunal ou a outros meios de informação, a qual deverá ser juntada ao respectivo processo.
 (...) 
Bem se vê, portanto, que a validade da citação via postal não depende de que o aviso de recebimento seja assinado pelo próprio destinatário da comunicação, o que dispensa, no caso em tela, a entrega do AR em "mãos próprias". A exigência da norma é no sentido de o Tribunal verificar se a correspondência foi entregue no endereço correto, residindo aqui a necessidade de certeza inequívoca. 
Não é outra a orientação da jurisprudência do TCU, conforme se verifica dos julgados a seguir transcritos:
São válidas as comunicações processuais entregues, mediante carta registrada, no endereço correto do responsável, não havendo necessidade de que o recebimento seja feito por ele próprio (Acórdão 3648/2013-TCU-Segunda Câmara, Relator Min. José Jorge) ;
É prescindível a entrega pessoal das comunicações pelo TCU, razão pela qual não há necessidade de que o aviso de recebimento seja assinado pelo próprio destinatário. Entregandose a correspondência no endereço correto do destinatário, presume-se o recebimento da citação. (Acórdão 1019/2008-TCU-Plenário, Relator Min. Benjamin Zymler) ;
As comunicações do TCU, inclusive as citações, deverão ser realizadas mediante Aviso de Recebimento - AR, via Empresa Brasileira de Correios e Telégrafos, bastando para sua validade que se demonstre que a correspondência foi entregue no endereço correto. (Acórdão 1526/2007-TCU-Plenário, Relator Min. Aroldo Cedraz) .
A validade do critério de comunicação processual do TCU foi referendada pelo Supremo Tribunal Federal, nos termos do julgamento do MS-AgR 25.816/DF, por meio do qual se afirmou a desnecessidade da ciência pessoal do interessado, entendendo-se suficiente a comprovação da entrega do "AR" no endereço do destinatário:
Ementa: agravo regimental. Mandado de segurança. Desnecessidade de intimação pessoal das decisões do tribunal de contas da união. art. 179 do regimento interno do TCU. Intimação do ato impugnado por carta registrada, iniciado o prazo do art. 18 da lei nº 1.533/51 da data constante do aviso de recebimento. Decadência reconhecida. Agravo improvido.
O envio de carta registrada com aviso de recebimento está expressamente enumerado entre os meios de comunicação de que dispõe o Tribunal de Contas da União para proceder às suas intimações.
O inciso II do art. 179 do Regimento Interno do TCU é claro ao exigir apenas a comprovação da entrega no endereço do destinatário, bastando o aviso de recebimento simples. 
Da revelia da responsável Simone Rodrigues Oliveira
No caso vertente, a citação da responsável se deu em endereços provenientes da base de CPFs da Receita Federal, em sistema custodiado pelo TCU (peça 94) . A entrega dos ofícios citatórios nesses endereços ficou comprovada, conforme AR assinado pela Sra. Silesi Rodrigues Oliveira, genitora da responsável (peça 96) .
Nos processos do TCU, a revelia não leva à presunção de que seriam verdadeiras todas as imputações levantadas contra os responsáveis, diferentemente do que ocorre no processo civil, em que a revelia do réu opera a presunção da verdade dos fatos narrados pelo autor (Acórdão 1009/2018-TCU-Plenário, Relator Min. Bruno Dantas; 2369/2013 - TCU - Plenário, Relator Min. Benjamin Zymler e 2449/2013 - TCU - Plenário, Relator Min. Benjamin Zymler) . Dessa forma, a avaliação da responsabilidade do agente não pode prescindir da prova existente no processo ou para ele carreada. 
Ao não apresentar sua defesa, a responsável deixou de produzir prova da regular aplicação dos recursos sob sua responsabilidade, em afronta às normas que impõem aos gestores públicos a obrigação legal de, sempre que demandados pelos órgãos de controle, apresentar os documentos que demonstrem a correta utilização das verbas públicas, a exemplo do contido no art. 93 do Decreto-Lei 200/1967: "Quem quer que utilize dinheiros públicos terá de justificar seu bom e regular emprego na conformidade das leis, regulamentos e normas emanadas das autoridades administrativas competentes." 
Mesmo as alegações de defesa não sendo apresentadas, considerando o princípio da verdade real que rege esta Corte, procurou-se buscar, em manifestações da responsável na fase interna desta Tomada de Contas Especial, se havia algum argumento que pudesse ser aproveitado a seu favor. 
Os argumentos apresentados na fase interna (peças 32, 34, 38, 39, 48, 55, 57, 59 e 61) não elidem as irregularidades apontadas.
Em se tratando de processo em que a parte interessada não se manifestou acerca das irregularidades imputadas, não há elementos para que se possa efetivamente aferir e reconhecer a ocorrência de boa-fé na conduta da responsável, podendo este Tribunal, desde logo, proferir o julgamento de mérito pela irregularidade das contas, conforme os termos dos §§ 2º e 6º do art. 202 do Regimento Interno do TCU. (Acórdão 2064/2011-TCU-Primeira Câmara (relator Min. Ubiratan Aguiar) , 6.182/2011-TCU-1ª Câmara (relator Min. Weber de Oliveira) , 4.072/2010-TCU-1ª Câmara (Relator Min. Valmir Campelo) , 1.189/2009-TCU-1ª Câmara (Relator Min. Marcos Bemquerer) , 731/2008-TCU-Plenário (Relator Min. Aroldo Cedraz) .
Dessa forma, a responsável Simone Rodrigues Oliveira deve ser considerada revel, nos termos do art. 12, § 3º, da Lei 8.443/1992, devendo as contas serem julgadas irregulares, condenando-a ao débito apurado.
Prescrição da Pretensão Punitiva
Vale ressaltar que a pretensão punitiva do TCU, conforme Acórdão 1441/2016-TCU-Plenário, Relator Min. Benjamin Zymler, que uniformizou a jurisprudência acerca dessa questão, subordina-se ao prazo geral de prescrição indicado no art. 205 do Código Civil, que é de dez anos, contado da data de ocorrência da irregularidade sancionada, nos termos do art. 189 do Código Civil, sendo este prazo interrompido pelo ato que ordenar a citação, a audiência ou a oitiva da responsável.
No caso em exame, ocorreu a prescrição, uma vez que a irregularidade sancionada ocorreu em 12/9/2003, e o ato de ordenação da citação ocorreu em 29/10/2021.
CONCLUSÃO
Em face da análise promovida na seção "Exame Técnico", verifica-se que a responsável Simone Rodrigues Oliveira não logrou comprovar a boa e regular aplicação dos recursos, instada a se manifestar, optou pelo silêncio, configurando a revelia, nos termos do § 3º, do art. 12, da Lei 8.443/1992. Ademais, inexistem nos autos elementos que demonstrem a boa-fé da responsável ou a ocorrência de outras excludentes de culpabilidade.
Verifica-se também que houve a prescrição da pretensão punitiva, conforme análise já realizada.
Tendo em vista que não constam dos autos elementos que permitam reconhecer a boa-fé do responsável, sugere-se que as suas contas sejam julgadas irregulares, nos termos do art. 202, § 6º, do Regimento Interno do TCU, com a imputação do débito atualizado monetariamente e acrescido de juros de mora, nos termos do art. 202, § 1º do Regimento Interno do TCU, descontado o valor eventualmente recolhido.
Por fim, como não houve elementos que pudessem modificar o entendimento acerca das irregularidades em apuração, mantém-se a matriz de responsabilização presente na peça 90.
PROPOSTA DE ENCAMINHAMENTO
Diante do exposto, submetemos os autos à consideração superior, propondo ao Tribunal:
considerar revel a responsável Simone Rodrigues Oliveira (CPF: XXX.041.276-XX) , para todos os efeitos, dando-se prosseguimento ao processo, com fulcro no art. 12, § 3º, da Lei 8.443/1992; 
julgar irregulares, nos termos dos arts. 1º, inciso I, 16, inciso III, alíneas b e c, da Lei 8.443/1992, c/c os arts. 19 e 23, inciso III, da mesma Lei, as contas da responsável Simone Rodrigues Oliveira (CPF: XXX.041.276-XX) , condenando-o ao pagamento da importância a seguir especificada, atualizada monetariamente e acrescida dos juros de mora, calculada a partir da data discriminada até a data da efetiva quitação do débito, fixando-lhe o prazo de quinze dias, para que comprove, perante o Tribunal, o recolhimento da referida quantia aos cofres do Coordenação de Aperfeiçoamento de Pessoal de Nível Superior, nos termos do art. 23, inciso III, alínea "a", da citada lei, c/c o art. 214, inciso III, alínea "a", do Regimento Interno do TCU.  
		Débito relacionado à responsável Simone Rodrigues Oliveira (XXX.041.276-XX) :
	Data de ocorrência
	Valor histórico (R$) 

	12/9/2003
	183.917,60

Valor atualizado do débito (com juros) em 15/2/2022: R$ 1.015.145,43.
autorizar, desde logo, a cobrança judicial das dívidas, caso não atendida a notificação, na forma do disposto no art. 28, inciso II, da Lei 8.443/1992;
autorizar também, desde logo, se requerido, com fundamento no art. 26, da Lei 8.443, de 1992, c/c o art. 217, §§ 1º e 2º do Regimento Interno do TCU, o parcelamento da (s) dívida (s) em até 36 parcelas, incidindo, sobre cada parcela, corrigida monetariamente, os correspondentes acréscimos legais, fixando-lhe o prazo de quinze dias, a contar do recebimento da notificação, para comprovar, perante o Tribunal, o recolhimento da primeira parcela, e de trinta dias, a contar da parcela anterior, para comprovar os recolhimentos das demais parcelas, devendo incidir, sobre cada valor mensal, atualizado monetariamente, os juros de mora devidos, no caso do débito, na forma prevista na legislação em vigor, alertando o responsável de que a falta de comprovação do recolhimento de qualquer parcela importará o vencimento antecipado do saldo devedor, nos termos do § 2º do art. 217 do Regimento Interno deste Tribunal; 
enviar cópia do Acórdão a ser prolatado à Procuradoria da República no Estado de Minas Gerais, nos termos do § 3º do art. 16 da Lei 8.443/1992, c/c o § 7º do art. 209 do Regimento Interno do TCU, para adoção das medidas cabíveis; e
enviar cópia do Acórdão que vier a ser proferido à Coordenação de Aperfeiçoamento de Pessoal de Nível Superior e ao responsável, para ciência;
informar à Procuradoria da República no Estado de Minas Gerais, à Coordenação de Aperfeiçoamento de Pessoal de Nível Superior e à responsável que a presente deliberação, acompanhada do Relatório e do Voto que a fundamenta, está disponível para a consulta no endereço www.tcu.gov.br/acordaos, além de esclarecer que, caso requerido, o TCU poderá fornecer sem custos as correspondentes cópias, de forma impressa; e
informar à Procuradoria da República no Estado de Minas Gerais que, nos termos do parágrafo único do art. 62 da Resolução TCU 259/2014, os procuradores e membros do Ministério Público credenciados nesta Corte podem acessar os presentes autos de forma eletrônica e automática, ressalvados apenas os casos de eventuais peças classificadas como sigilosas, as quais requerem solicitação formal.
3. 	Em seu pronunciamento regimental, a representante do Ministério Público junto ao TCU, Procuradora-Geral Cristina Machado da Costa e Silva, embora de acordo com o exame de mérito oferecido pela unidade técnica, divergiu do encaminhamento alvitrado no tocante à ocorrência de prescrição, consoante o parecer acostado à peça 101:
Trata-se de Tomada de Contas Especial instaurada pela Coordenação de Aperfeiçoamento de Pessoal de Nível Superior - Capes em desfavor da Senhora Simone Rodrigues Oliveira, que, tendo concluído o curso de Doutorado em universidade nos Estados Unidos, com bolsa da Capes, não adimpliu a obrigação de posterior retorno ao Brasil, estipulada no Termo de Compromisso/Bolsa de Estudos no Exterior BEX-1372/99-8 (peça 6) .
2.	Regularmente citada, a Senhora Simone Rodrigues Oliveira não se manifestou nos autos. Por essa razão, a SecexTCE, em pronunciamentos uniformes às peças 98-100, propõe considerá-la revel e julgar irregulares suas contas, condenando-a a restituir a quantia devida, sem aplicação de multa, ante a prescrição da pretensão punitiva à luz do entendimento do Acórdão 1441/2016-TCU-Plenário.
3.	De início, assinalamos que a jurisprudência da Corte de Contas é consolidada no sentido de que o descumprimento de compromisso assumido por bolsista enseja o julgamento pela irregularidade das contas e a condenação a devolver os valores recebidos, mas não sujeita o responsável à aplicação de multa (Acórdãos n.º 2.543/2009, n.º 6.733/2015, n.º 8.560/2020, da 1.ª Câmara, e n.º 1.440/2007, n.º 2.106/2009, n.º 5.327/2011, n.º 1.618/2017, da 2.ª Câmara, dentre outros) .
4.	Feito esse registro, embora estejamos de acordo com o exame de mérito oferecido pela Unidade Técnica, pedimos vênias para divergir do encaminhamento alvitrado. A discordância centra-se em nossa conclusão pela ocorrência da prescrição neste caso concreto, à luz das disposições contidas na Lei n.º 9.873/1999, visto que, a nosso ver, a tese da imprescritibilidade da pretensão ressarcitória resta superada. Em que pese a revelia da responsável, trata-se de questão objetiva e de ordem pública, portanto, passível de ser reconhecida independentemente de provocação da parte.
5.	É cediço que o instituto da prescrição aplicado ao controle externo foi objeto de recente e importante mudança jurisprudencial no âmbito do Supremo Tribunal Federal, ao julgar o Recurso Extraordinário 636.886. A decisão do STF, publicada em 20/4/2020, enunciou a tese, à qual se atribuiu efeitos de repercussão geral, de que "é prescritível a pretensão de ressarcimento ao erário fundada em decisão de Tribunal de Contas", portanto, em sentido diametralmente oposto ao entendimento até então consolidado sobre a matéria no âmbito da Corte de Contas, consubstanciado na Súmula TCU n.º 282.
6.	Embora a controvérsia dirimida no RE 636.886 tenha sido circunscrita à prescrição ocorrida no curso da execução, quando o dano ao erário já havia sido objeto de acertamento, materializado em acórdão condenatório proferido pelo TCU, faz-se mister considerar as razões essenciais da decisão, para identificar seus reflexos também no que diz respeito à prescrição reparatória.
7.	Para resolver a lide, o STF concluiu que a ressalva constante da parte final do art. 37, § 5.º, da Constituição Federal ("ressalvadas as respectivas ações de ressarcimento") não criou uma hipótese de imprescritibilidade apta a alcançar as decisões dos Tribunais de Contas. É o que se depreende do seguinte trecho do Voto do Ministro Alexandre de Moraes:
"A ressalva que permaneceu no § 5º do art. 37 da CF (ressalvadas as respectivas ações de ressarcimento) , mesmo após a retirada da expressão QUE SERÃO IMPRESCRITÍVEIS [expressão excluída por emenda do Plenário quando da apresentação do Projeto de Constituição da Comissão de Sistematização], teve por finalidade evitar, principalmente, uma anomia em relação à possibilidade de ressarcimento ao erário em face de responsabilização pela prática de eventuais atos ilícitos, enquanto ainda não tipificados pela lei exigida no § 4º do art. 37 da CF como atos de improbidade administrativa.
A ressalva prevista no § 5º do art. 37 da CF não pretendeu estabelecer uma exceção implícita de imprescritibilidade, mas obrigar constitucionalmente a recepção das normas legais definidoras dos instrumentos processuais e dos prazos prescricionais para as ações de ressarcimento do erário, inclusive referentes a condutas ímprobas, mesmo antes da tipificação legal de elementares do denominado ato de improbidade (Decreto 20.910/1932, Lei 3.164/1957, Lei 3.502/1958, Lei 4.717/1965, Lei 7.347/1985, Decreto-Lei 2.300/1986) ; mantendo, dessa maneira, até a edição da futura lei e para todos os atos pretéritos, a ampla possibilidade de ajuizamentos de ações de ressarcimento."
8.	Ocorre que, no âmbito do processo perante o TCU, a proteção do art. 37, § 5.º, da CF, era a fonte utilizada na defesa da imprescritibilidade tanto na fase condenatória como no curso da execução dos títulos extrajudiciais consubstanciados nos seus acórdãos.
9.	Nesse diapasão, é forçoso concluir que também é prescritível a pretensão de ressarcimento exercida pelo TCU com o fim de apurar a ocorrência de prejuízo ao erário e condenar o agente que lhe deu causa. Essa conclusão resulta das razões de decidir utilizadas na paradigmática decisão da Corte Suprema, que delimitaram o sentido e o alcance da ressalva contida no art. 37, § 5.º, da Constituição Federal.
10.	Isso posto, alinhando-nos aos fundamentos da referida decisão do STF no Recurso Extraordinário 636.886 (tema 899) , passamos a adotar a Lei n.º 9.873/1999 como referência para a análise da prescrição nos processos de controle externo em que temos oportunidade de nos manifestar.
11.	De acordo com o art. 1.º da Lei n.º 9.873/1999, prescreve em cinco anos a ação punitiva da Administração Pública Federal, direta e indireta, no exercício do poder de polícia, objetivando apurar infração à legislação em vigor, contados da data da prática do ato ou, no caso de infração permanente ou continuada, do dia em que tiver cessado.
12.	No caso vertente, a Senhora Simone Rodrigues Oliveira foi informada que deveria restituir a quantia de R$ 167.197,82 à Capes em virtude de seu não retorno ao Brasil em 12/9/2003 (peça 40) e pleiteou, em 2/11/2005, o recolhimento parcelado da dívida (peça 48) . A referida medida, embora tenha sido deferida pela Capes em 14/3/2006 (peças 52) , não foi implementada, em virtude de impasses quanto ao teor do Termo de Confissão de Dívida a ser assinado pela responsável (peças 54-62) .
13.	Diante do insucesso em obter o ressarcimento nos moldes propostos, foram endereçadas notificações de Tomada de Contas Especial à ex-bolsista em abril/2008 e abril/2009, porém sem comprovante de recebimento pela responsável e tampouco resposta (peça 62) .
14.	O processo de cobrança administrativa ficou então paralisado, até que sobreveio despacho datado de 10/7/2018, que historiou o feito com vistas à efetiva instauração da TCE que ora se examina, autuada no âmbito da Corte de Contas em 9/9/2020, após os trâmites usuais no âmbito da Capes, Controladoria-Geral da União e Ministério da Educação (peças 67, 80 a 87) .
15.	O histórico contido no despacho à peça 67 evidencia, sem margem para dúvidas, a prescrição no caso concreto, ante o transcurso de lapso temporal superior a cinco anos entre os atos processuais interruptivos da contagem do prazo prescricional.
16.	Outrossim, ante a ocorrência da prescrição, por integração da norma do art. 1.º da Lei n.º 9.873/1999, e considerando tratar-se de matéria de ordem pública, que a Lei Orgânica do TCU, seu Regimento Interno e demais normas regulamentares não dispõem sobre as hipóteses para sua identificação, e levando em conta, ainda, o disposto no art. 298 do Regimento Interno do TCU, impõe-se a aplicação subsidiária do Código de Processo Civil para a resolução de mérito desta Tomada de Contas Especial.
17.	Destarte, com as vênias por divergir da Unidade Técnica, esta representante do Ministério Público de Contas manifesta-se no sentido de que o Tribunal delibere, em caráter definitivo, pela ocorrência da prescrição da pretensão ressarcitória, na forma do art. 487, inciso II, do Código de Processo Civil, dando-se ciência à responsável e órgãos interessados e arquivando-se o presente feito, com fundamento no art. 169, inciso III, do Regimento Interno do TCU.
	É o relatório.

não há.

Procuradora-Geral Cristina Machado da Costa e Silva.

TOMADA DE CONTAS ESPECIAL. BOLSA DE ESTUDO E PESQUISA NO EXTERIOR PARA DOUTORADO. DESCUMPRIMENTO DO TERMO DE COMPROMISSO. PERMANÊNCIA NO EXTERIOR APÓS A CONCLUSÃO DO CURSO. CITAÇÃO. REVELIA. CONTAS IRREGULARES. DÉBITO.

TOMADA DE CONTAS ESPECIAL (TCE)

Secretaria de Controle Externo de Tomada de Contas Especial (SecexTCE).

A Coordenação de Aperfeiçoamento de Pessoal de Nível Superior (Capes) instaurou tomada de contas especial em desfavor de Simone Rodrigues Oliveira, bolsista de doutorado no período de 09/2000 a 09/2003, em razão do descumprimento do Termo de Compromisso - Bolsa no Exterior BEX1372/99-8, por não haver retornado ao país após a sua conclusão.
O referido termo tinha por objeto o instrumento descrito como "Afastamento do país para realizar curso de Doutorado junto à University of Minnesota, nos Estados Unidos da América, com bolsa da Capes".
Diante da não devolução de todos os investimentos realizados em favor da Sra. Simone Rodrigues Oliveira, a Coordenação de Aperfeiçoamento de Pessoal de Nível Superior (Capes) instaurou a presente tomada de contas especial.
No âmbito deste Tribunal, após instrução preliminar, promoveu-se a regular citação da responsável. Entretanto, não foram apresentadas alegações de defesa. Desse modo, a SecexTCE propôs considerá-la revel, julgar irregulares suas contas, e condená-la à restituição da quantia devida, sem aplicação de multa, diante da prescrição da pretensão punitiva à luz do entendimento do Acórdão 1441/2016-TCU-Plenário. 
O Ministério Público de Contas, embora de acordo no tocante ao exame de mérito indicado pela unidade técnica, divergiu do encaminhamento alvitrado em razão de concluir pela ocorrência da prescrição neste caso concreto, à luz das disposições contidas na Lei 9.873/1999, ante o transcurso de lapso temporal superior a cinco anos entre os atos processuais interruptivos da contagem do prazo prescricional.
Feito esse breve resumo, passo a decidir.
Acolho o desfecho proposto pela unidade técnica, incorporando às minhas razões de decidir as análises por ela empreendidas, transcritas no relatório precedente a este voto.
Ao assinar o Termo de Compromisso, em 23/7/2000, a responsável assumiu, em caráter irrevogável, diversos compromissos e obrigações, entre os quais (peça 6) :
 (...) 9. retornar ao Brasil no prazo de até 30 (trinta) dias após o término do curso e aqui exercer atividades ligadas aos estudos realizados no mínimo por período igual ao da bolsa sob pena de ressarcimento de todas as despesas havidas, atualizadas ao câmbio do dia do ressarcimento, acrescida de multa de 10% pelo inadimplemento;
10. comprovar imediatamente o retorno ao Brasil mediante o envio do bilhete de passagem e manter atualizados os seus dados, especialmente, a ocupação laboral e endereços residenciais e de trabalho; (...) 
Ao apresentar sua declaração para renovação/prorrogação de estudo concedida pela Capes em relação ao seu dependente, a responsável comunicou seu endereço e se comprometeu no sentido de "que havendo qualquer mudança nesta situação informará imediatamente à Capes, em conformidade com o item 4 do Termo de compromisso".
Durante o período em que a Capes realizou os pagamentos do curso para a Universidade de Minnesota com recursos federais, a responsável, regular e diligentemente, acompanhou a regularidade dos pagamentos de seu curso, bem como de seu plano de saúde, a exemplo dos documentos acostados às peças 10, 14. 15, 17 e 21, entre outros. Entretanto, esse zelo por parte da responsável nas solicitações de pagamentos realizados pela Capes não foi observado quando do ressarcimento aos cofres públicos. 
Após solicitar a prorrogação do recebimento da bolsa por mais três meses além do prazo final, em 7/2003, uma vez que a defesa da tese de doutorado havia sido agendada para 13/8/2003, a responsável informou, em 9/9/2003, que não voltaria para o Brasil (peças 31, 32, 33, 34 e 37) . No dia seguinte, a Capes enviou as instruções para devolução dos recursos aos cofres públicos (peça 37) .
Nesse contexto, iniciaram as tratativas para o reembolso do investimento para a Capes. Após as instruções para o ressarcimento acompanhadas do valor total a ser pago (Ofício/CBE 314/2003, de 12/9/2003, peça 40) , a responsável solicitou o parcelamento em 72 parcelas mensais fixas (peça 48) . Após o atendimento do pedido de parcelamento, a responsável solicitou a alteração do Termo de Confissão de Dívida. 
No decorrer das tratativas, a Universidade Federal de Lavras, instituição com a qual a responsável mantinha vínculo estatutário de Professor Assistente, enviou o Ofício 243/2004/RE/UFLA, de 6/8/2004, cujo trecho transcrevo a seguir (peça 47) : 
Enfatizamos que a Professora Simone Rodrigues Oliveira já abandonou o cargo há algum tempo, fixando residência, inclusive, no exterior e, portanto, será incontinenti demitida por causa, por abandono de cargo, a teor do inciso II do art. 132 do RJU (Lei 8.112/1990) . Vale salientar que o assunto em questão já foi remetido à Procuradoria Federal junto à Universidade Federal de Lavras, a fim de que esta ingresse na Justiça Federal da Seção Judiciária de Minas Gerais com uma ação ordinária de indenização em face da docente em referência, com o escopo da citada docente de ressarcir à Universidade os valores havidos com o seu afastamento (vencimentos, gratificações etc.) , conforme assevera a legislação epigrafada.
O processo foi encaminhado à Auditoria Interna da Capes (peça 50) , que informou a possibilidade de alterar o ressarcimento em até 96 parcelas mensais (peça 52) . Entretanto, mais uma vez, a responsável solicitou a alteração do documento quanto à exigência de fiador (peça 54) .
Diante da negativa sobre a possibilidade de alteração do Termo de confissão de dívida, uma vez que o documento fora elaborado e aprovado pela Procuradoria Jurídica da Capes, a ex-bolsista não recolheu os valores devidos (peça 54) , e, novamente, demandou a retirada da cláusula de "fiador" para assinatura do documento (peça 55) , afirmando que: 
 (...) estou disposta a pagar as parcelas propostas no termo de confissão. Esta dívida e de minha responsabilidade, e não possuo um fiador. Sendo assim, não poderei prosseguir com as negociações neste momento. Buscarei outras alternativas, e uma delas e adiar o pagamento para quando tenha o montante para pagamento a vista, o que pode levar alguns anos. Entretanto, estou aberta a outras sugestões para que eu possa iniciar o pagamento. (peça 57) 
Nesse contexto, a Capes instaurou esta TCE, consoante notificação de 23/10/2006. Em resposta, a Sra. Simone Rodrigues Oliveira informou, por mensagem eletrônica, em 7/11/2006, que o seu marido seria o fiador e assinaria o documento com o parcelamento da dívida (peça 59) . No dia seguinte, a auditoria interna da Capes explicou (peça 60) :
 (...) elucidamos que é o cônjuge, na realidade, a única pessoa impedida, conforme estabelecido por normas internas, de exercer o papel de fiador, dado que, na condição de cônjuge, possui as mesmas condições financeiras que Vossa Senhoria. De resto, a outrem fica autorizada a representação no campo de assinatura supracitado. Vale dizer que não estamos criando empecilhos e dificuldades para o seu andamento de processo, são apenas as regulamentações que devem ser seguidas a rigor.
Consoante mensagem eletrônica de 26/2/2007, a auditoria interna da Capes acatou, extraordinariamente, o pedido de assinatura do Termo de Confissão de Dívida no campo "Fiador" pelo marido da responsável (peça 62) . Contudo, posteriormente, constam dos autos novas notificações ainda na fase interna da TCE, sem o recolhimento do valor apurado:
2ª Notificação 130/2008, de 2/4/2008 (peça 62, p. 2; peça 63) 
3ª Notificação 74/2009, de 7/4/2009 (peça 62, p. 3 e 4; peças 64 e 65) 
6ª Notificação Administrativa 32/2018, de 12/7/2018 (peça 70) 
Desse detalhado histórico, concluo que a Coordenação de Aperfeiçoamento de Pessoal de Nível Superior (Capes) envidou os esforços necessários para esgotar todas as medidas administrativas para elidir a irregularidade ensejadora da TCE ou obter o ressarcimento do dano, antes de formalizar a sua instauração. Ao mesmo tempo, considerando que a responsável não se manifestou neste processo, não há argumento capaz de afastar as irregularidades apontadas, de modo que é forçoso concluir pela irregularidade de suas contas, imputando-lhe o débito no valor apurado.
Registro que compartilho da jurisprudência firmada pelo TCU, no sentido de que o descumprimento de termo de compromisso assumido por bolsista, embora enseje o julgamento pela irregularidade das contas e a condenação em débito, não sujeita o responsável à aplicação de multa do art. 57 da Lei 8.443/1992 (Acórdão 1881/2016-TCU-Plenário; 8.560/2020, 536/2018, 6.733/2015 e 630/2012 da 1ª Câmara; e 1.618/2017, 1.238/2015, 3.662/2012 da 2ª Câmara, dentre outros) .
Em relação à prescrição, deixo de acompanhar o encaminhamento proposto pelo Ministério Público de Contas. Opto por continuar a seguir a jurisprudência unânime desta Corte de Contas, sedimentada na Súmula-TCU 282, segundo a qual é imprescritível a pretensão de ressarcimento por parte da União, tese que continua abraçada nas recentes decisões deste Tribunal, a exemplo dos Acórdão 554/2022-TCU-Plenário, e 1.364/2022, 1.301/2022, 1.276/2022, 993/2022, 991/2022, 985/2022, da 1ª Câmara.
	Com essas considerações, voto para que seja adotada a minuta de acórdão que trago à consideração deste colegiado.
TCU, Sala das Sessões, em 29 de março de 2022.
Ministro VITAL DO RÊGO 
Relator